【裁判字號】    91,訴,2633
【裁判日期】    920226
【裁判案由】    偽造文書
【裁判全文】
臺灣臺中地方法院刑事判決                        九十一年度訴字第二六三三號
    公  訴  人  臺灣臺中地方法院檢察署檢察官
    被      告  甲○○  男  二.
右列被告因偽造文書案件，經檢察官聲請簡易判決處刑（聲請案號：九十一年度偵字
第一七七○○號），經本院臺中簡易庭認不宜以簡易判決處刑，簽由本院刑事庭改依
通常程序審理，判決如左：
    主  文
甲○○共同行使偽造私文書，足以生損害於他人，處有期徒刑肆月，如易科罰金，以
參佰元折算壹日。緩刑參年。扣案偽造之「許志成」國民身分證壹張、「許志成」印
章壹枚、及郵政存簿儲金立帳申請書儲金人紀要儲戶蓋章欄中偽造之「許志成」印文
貳枚、預留印鑑欄中偽造之「許志成」印文貳枚，均沒收。
    事  實
一、甲○○因見報紙應徵工作，因而認識真實姓名、年籍均不詳，綽號「阿陽」之成
    年男子，於民國（下同）九十一年八月二十七日，在臺中市○○○路旁，綽號「
    阿陽」之人以應徵工作之需要，要求甲○○提供照片多張，甲○○因而提供其所
    有之半身照片二張予綽號「阿陽」之人後，由綽號「阿陽」之人於不詳時間，在
    不詳地點，偽造「許志成」國民身分證一張（身分證統一編號：Ｚ000000
    000號、六十七年六月二十日出生、住彰化縣員林鎮○○里○○鄰○○路一四
    九巷二十七號等個人年籍資料），並將甲○○之照片貼於該偽造之國民身分證上
    、同時偽造「內政部印」公印文於其上，又偽造字樣不詳，屬一般印文字樣之鋼
    印一顆並蓋用該鋼印文於其上（其中字樣不詳鋼印文係印記於照片附貼於身分證
    之騎縫處），而偽造完成「甲○○」名義之中華民國國民身分證一張，足以生損
    害於戶政管理機關管理國民身分資料之正確性及「許志成」本人。綽號「阿陽」
    之人並於不詳時間、地點，偽刻「許志成」之印章一枚後，綽號「阿陽」之人於
    九十一年九月三日，在臺中市○○○路旁，將上開偽造之「許志成」名義國民身
    分證及上開偽造「許志成」之印章一枚交予甲○○，並要求其持偽造之國民身分
    證及印章至金融機構辦理活期儲蓄存款帳戶，並交付新臺幣（下同）五千元以為
    代價。甲○○明知其持有之上開國民身分證係綽號「阿陽」之人所偽造，該印章
    係綽號「阿陽」之人所偽刻，竟與綽號「阿陽」之人基於犯意之聯絡，由甲○○
    於九十一年九月六日十四時許，持上開偽造之國民身分證及印章，前往設於臺中
    市○○路○段一三○號之西屯郵局，欲冒「許志成」之名義申請活期儲蓄帳戶，
    供綽號「阿陽」之人使用。甲○○於郵政存簿儲金立帳申請書儲金人紀要二紙上
    接續填具「許志成」之身分資料後，即將前開印章及文件交付並委由不知情之該
    郵局行員吳永仁代為在郵政存簿儲金立帳申請書儲金人紀要上之儲戶蓋章欄及預
    留印鑑欄上蓋用「許志成」之印章，共產生印文四枚，而偽造完成該開戶申請書
    ，甲○○並承前偽造私文書之同一犯意，冒以「許志成」之名義，填具偽造具私
    文書性質之郵政存簿儲金新立戶存款單一紙後，交予郵局行員吳永仁行使，足生
    損害於郵政儲金匯業局對於存戶管理之正確性及「許志成」本人。嗣因吳永仁察
    覺前開偽造之國民身分證有異，遂通知警員到場處理而查獲上情，並扣得前開偽
    造之國民身分證一張及印章一枚。
二、案經臺中市警察局第六分局報告臺灣臺中地方法院檢察署檢察官聲請簡易判決處
    刑，本院臺中簡易庭認為不宜適用簡易程序，移由本院依通常程序審理。
    理  由
一、右揭事實，業據被告甲○○於警訊、偵查中及本院審理時坦承不諱，核與證人吳
    永仁於警訊中所證情節相符，並有偽造之「許志成」名義國民身分證一張、偽造
    「許志成」名義之印章一枚扣案可憑。又上開「許志成」國民身分證，經送請法
    務部調查局鑑驗，經該局以印刷特徵比對，結果認為：送鑑之「許志成」國民身
    分證，其紙張、油墨、印刷、膠膜、鋼印均與該局檔存樣本不符，研判為偽造之
    身分證，有該局九十一年十二月十三日調科貳字第○九一○○八○二一七○號鑑
    定通知書乙紙附卷可參，又經本院函詢彰化縣員林鎮戶政事務所，前開「許志成
    」身分證上之設籍地址，該址並無許志成之設籍資料，有該所九十一年十一月二
    十日員鎮戶字第○九一○○○五三○五○號函在卷可佐，足見上開「許志成」名
    義之國民身分證確係偽造無訛。再被告持偽造之「許志成」名義之國民身分證及
    印章欲辦理郵政存簿儲金帳戶使用，而冒以「許志成」之名義，偽造郵政存簿儲
    金立帳申請書儲金人紀要二紙、郵政存簿儲金新立戶存款單一紙，亦有卷附之郵
    政存簿儲金立帳申請書儲金人紀要影本二紙、郵政存簿儲金新立戶存款單影本一
    紙附卷可參，被告上開行為自足以生損害於「許志成」本人、戶政機關對於國民
    身分證管理之正確性及郵政儲金匯業局對於存戶管理之正確性。被告上揭自白確
    與事實相符。本件事證已臻明確，被告犯行洵堪認定，應予依法論科。
二、查前開郵政存簿儲金立帳申請書係存款戶與郵局間存款開戶等權利義務之意思表
    示，而且其申請書背面立帳局郵戳上所蓋立之日期為存款戶聲請啟用日期等內容
    ，及填具郵政存簿儲金新立戶存款單，亦堪認係聲請啟用等意思表示，故均應認
    係刑法第二百十條所指之「私文書」。按刑法處罰偽造文書罪之主旨，所以保護
    文書之實質的真正，雖尚以足生損害於公眾或他人為要件之一，亦祇以具有損害
    之虞為已足，有無實受損害，在所不問，且此所謂損害，亦不以經濟價值為限（
    最高法院五十一年台上字第一一一一號判例參照）；則被告填具申請書上之人別
    資料後，委由不知情之行員蓋用前開偽造之印章於前開文件上，已足生損害於郵
    局至明。再按刑法之行使偽造私文書罪，必須提出偽造之文書，本於該文書之內
    容有所主張，方得成立（最高法院四十七年台上字第一０四八號判例參照）；查
    被告或自己或委託不知情之銀行行員填具前開文件，並蓋用前開偽造之印章，業
    如前述，而由卷附前開文件觀之，堪認其內容已填具完竣，已足表彰「許志成」
    聲請開戶及聲請啟用之意思表示，且該前開文件既已交由郵局行員承辦中，亦堪
    認被告就該文書內容有所主張。又按國民身分證係刑法第二百十二條所指其他相
    類證書之一種，被告行使前開國民身分證，亦足生損害於內政部、戶政機關與郵
    政儲金匯業局。是被告甲○○行使偽造國民身分證向郵局申請開戶之所為，係犯
    刑法第二百十六條、第二百十二條之行使偽造國民身分證罪；其偽造郵政存簿儲
    金立帳申請書、郵政存簿儲金新立戶存款單所為，則係犯刑法第二百十六條、第
    二百十條行使偽造私文書罪。被告與該名綽號「阿陽」之成年男子就前開犯行間
    ，有犯意聯絡及行為分擔，應論以共同正犯；而被告利用前開不知情之郵局行員
    吳永仁代為蓋用前開印章於前開文件上之偽造印文與偽造文書等犯行，應以間接
    正犯論。被告於上開時、地利用不知情之郵局行員偽造「許志成」之印文四枚之
    偽造印文行為、及偽造郵政存簿儲金立帳申請書二紙及偽造郵政存簿儲金新立戶
    存款單之偽造私文書行為，均係於密切接近之時地實施，侵害同一之法益，各行
    為之獨立性極為薄弱，依一般社會健全觀念，在時間差距上，難以強行分開，在
    刑法評價上，以視為數個舉動之接續施行，合為包括之一行為予以評價，較為合
    理，係屬接續犯，為包括之一罪（參照八十六年度臺上字第三二九五號判例）。
    被告偽造「許志成」印文之行為為偽造私文書行為所吸收，而偽造私文書後復持
    以行使，偽造之低度行為亦應為行使之高度行為所吸收，均不另論罪。又被告行
    使前開偽造之特種文書無非為求遂行行使偽造私文書之犯行，故被告所犯前開二
    罪間，具方法結果之牽連關係，為牽連犯，依刑法第五十五條之規定，應從一重
    之行使偽造私文書處斷。爰審酌被告年紀尚輕，竟不思尋找正當工作賺取錢財，
    反而貪圖不法利益，以持偽造之國民身分證辦理金融機構帳戶為業，投機之心態
    自無可憫，惟念及被告尚未申請帳戶即被查獲，且犯後坦承犯行，態度尚佳等一
    切情狀，量處如主文所示之刑，並諭知易科罰金之折算標準。末查：被告前未曾
    受有期徒刑以上刑之宣告，有臺灣臺中地方法院檢察署刑案資料查註紀錄表及臺
    灣高等法院被告全國前案紀錄表在卷可按，被告坦承犯行，具有悔意，其經此次
    刑之宣告教訓後，當知所警惕而信無再犯之虞，本院綜核各情，認所宣告之刑，
    以暫不執行為適當，故併予宣告緩刑三年，以啟自新。
三、扣案偽造之「許志成」中華民國國民身分證一張，係被告及綽號「阿陽」之人所
    有，且係供其等犯罪所用之物，業據被告供明在卷，爰依刑法第三十八條第一項
    第二款之規定宣告沒收，其上偽造之公印文、印文，因附隨於該國民身分證已宣
    告沒收，自無再宣告沒收之必要（最高法院六十三年臺上字第二七七○號判例參
    照）。扣案之偽造「許志成」印章一枚、郵政存簿儲金立帳申請書儲金人紀要上
    之儲戶蓋章欄（共二處）及預留印鑑欄上（共二處）上偽造之「許志成」之印文
    共四枚，均應依照刑法第二百十九條之規定，予以宣告沒收。末按所謂偽造署押
    ，一方面必須違反本人之意思而具偽造之故意，另方面則在表示承認所簽署文書
    之效力。查本件偽造之偽造郵政存簿儲金立帳申請書儲金人紀要二紙上之戶名欄
    、郵政存簿儲金新立戶存款單一紙之戶名欄處，被告雖均填寫「許志成」姓名，
    惟並無以表示存款戶本人親自署押之意，而僅在表明存款戶為何人，以便於前揭
    金融機構辨識帳戶為何人，是被告偽造之前揭私文書「戶名欄」上「許志成」部
    分，應非署押，自不生偽造署押之問題，併此敘明。至被告所偽造郵政存簿儲金
    立帳申請書儲金人紀要二紙、郵政存簿儲金新立戶存款單一紙，因業據被告行使
    交付予郵局，雖係被告犯罪所用之物，然非被告所有，是就此部分，爰不為沒收
    之諭知。
四、另被告於收受綽號「阿陽」之人交付之偽造國民身分證前，並不知悉交付照片予
    「阿陽」係用以偽造國民身分證，此據被告供述在卷，且無證據足資證明被告於
    交付照片之時，即知悉該照片係用以偽造國民身分證。是以，被告就綽號「阿陽
    」之人所涉上開刑法第二百十七條偽造印文罪、第二百十八條第一項之偽造公印
    文罪部分，自不論以共同正犯，併此敘明。
據上論斷，應依刑事訴訟法第四百五十二條、第二百九十九條第一項前段，刑法第二
十八條、第二百十六條、第二百十二條、第二百十條、第二百十九條、第五十五條、
第四十一條第一項前段、第七十四條第一款、第三十八條第一項第二款，罰金罰鍰提
高標準條例第一條前段、第二條，判決如主文。
中      華      民      國      九十二      年      二    月  二十六    日
                                     臺灣臺中地方法院刑事第六庭
                                         法  官  劉麗瑛
右正本證明與原本無異。
如不服本判決，應於送達後十日內向本院提出上訴狀（須附繕本），上訴於臺灣高等
法院臺中分院。
                                         書記官
中      華      民      國      九十二      年      二    月  二十六    日
附錄論罪科刑法條
中華民國刑法第二百一十六條
行使第二百十條至第二百十五條之文書者，依偽造、變造文書或登載不實事項或使登
載不實事項之規定處斷。
中華民國刑法第二百一十條
偽造、變造私文書，足以生損害於公眾或他人者，處五年以下有期徒刑。
中華民國刑法第二百一十二條
偽造、變造護照、旅券、免許證、特許證及關於品行、能力服務或其他相類之證書、
介紹書，足以生損害於公眾或他人者，處一年以下有期徒刑、拘役或三百元以下罰金
。


司法院資訊處製作；財團法人民間司法改革基金會備份。
